【裁判字號】    97,交聲,1002
【裁判日期】    970530
【裁判案由】    聲明異議
【裁判全文】
臺灣高雄地方法院交通事件裁定        97年度交聲字第1002號
原處分機關  交通部公路總局嘉義區監理所臺南監理站
異  議  人  甲○○
即受處分人
上列受處分人因違反道路交通管理處罰條例案件，對於交通部公
路總局嘉義區監理所臺南監理站民國97年3 月24日所為之裁決處
分（處分案號：嘉監南字第裁74－ZEP007941 號），聲明異議，
本院裁定如下：
    主  文
原處分撤銷。
甲○○不罰。
    理  由
一、原處分意旨略以：異議人即受處分人甲○○（下稱異議人）
    所有之車號6M－1240號自小客車遭警逕行舉發，於民國95年
    2 月23日4 時56分許，行駛於國道一號高速公路並駛進北上
    岡山收費站時，未裝設ETC 電子收費設備而仍由電子收費車
    道行駛通過，經限期於96年4 月10日前補繳通行費，仍未補
    繳，有汽車行駛於應繳費之公路不依規定繳費之違規行為，
    經國道公路警察局第五警察隊岡山分隊警員（下稱舉發機關
    ）於96年7 月10日以公警局交字第ZEP007941 號舉發違反道
    路交通管理事件通知單（下稱舉發通知單）逕行舉發，經原
    處分機關即交通部公路總局嘉義區監理所臺南監理站（下稱
    原處分機關）以上揭違規事實明確，依道路交通管理處罰條
    例（下稱處罰條例）第27條第1 項（原裁決書誤載為第27條
    第1 項第1 款）之規定，於97年3 月24日以嘉監南字第裁74
    －ZEP007941 號違反道路交通管理事件裁決書裁處異議人罰
    鍰新臺幣（下同）3,000 元等語。
二、聲明異議意旨略以：異議人所有6M－1240號於93年8 月23日
    典當於高雄市大信當舖，無奈因病無法工作，造成無法贖回
    該車輛，並於94年10月17日經台新銀行向臺灣臺南地方法院
    追訴判決在案，以致該車輛所有人為台新銀行所有，異議人
    只是掛名車主（因銀行在該車輛未追回前無法更名），其已
    非該車所有權人，對於該車亦無事實上管領力，以致他人使
    用該車違法、違規之事實，全歸屬異議人承擔是為不妥，為
    此聲明異議，請求撤銷原處分等語。
三、舉發機關固以異議人所有之車牌號碼6M－1240號車，經行駛
    於國道一號高速公路並駛進北上岡山收費站時，未裝設ETC
    電子收費設備而仍由電子收費車道行駛通過，經限期於96年
    4 月10日前補繳通行費，仍未補繳，有汽車行駛於應繳費之
    公路不依規定繳費之違規行為，而開立本件舉發單逕行舉發
    ，並經原處分機關以上揭違規事實明確，依處罰條例第27條
    第1 項規定，以原處分裁處異議人罰鍰3,000 元等情，有舉
    發通知單、採證相片及原處分各一份可稽，惟查：
  (一)汽車駕駛人經以科學儀器取得證據資料證明其行為違規，當
    場不能或不宜攔截製單舉發者，得逕行舉發，且應記明車輛
    牌照號碼、車型等可資辨明之資料，以汽車所有人為被通知
    人製單舉發，處罰條例第7 條之2 第1 項、第4 項定有明文
    。又受處分人非該當場被查獲之駕駛人或行為人時，舉發機
    關應另行送達舉發通知單之通知聯；逕行舉發者，應按已查
    明之資料填註車牌號碼、車輛種類、車主姓名及地址，並於
    通知單上方空白處加註逕行舉發之文字後，由舉發單位送達
    被通知人，違反道路交通管理事件統一裁罰標準及處理細則
    （下稱處理細則）第11條第1 項第2 款、第4 款亦有明文。
    是逕行舉發者，受處分人非當場被查獲之行為人或駕駛人，
    舉發通知單自應另行送達受處分人，使其知應到案日期，並
    行使處罰條例第85條第1 項規定之歸責舉證及處理細則37條
    規定之陳述權利，始為適法，如未經合法送達受處分人，處
    罰機關自無從據以裁罰。
  (二)又處理違反道路交通管理事件，有關文書送達之程序，依行
    政程序法送達之規定，處理細則第5 條定有明文。又行政程
    序法就行政機關所為有特定相對人之書面行政處分或行政行
    為之送達，於第67條至第91條定有明文規定，且同法第110
    條第1 項復明定：「書面之行政處分自送達相對人及已知之
    利害關係人起；書面以外之行政處分自以其他適當方法通知
    或使其知悉時起，依送達、通知或使知悉之內容對其發生效
    力」。再者，交通違規行為之「舉發」，係具有對外效力之
    行政行為，其性質屬於公法上有相對人之書面意思通知，且
    交通裁罰事件中相關行政機關所為之行政行為，並非屬行政
    程序法第3 條第1 項、第2 項所列舉得排除行政程序法適用
    之行政機關或行政行為，自應依上開行政程序法關於送達之
    規定，以書面之舉發通知單依該規定送達予受通知人時，始
    完成舉發程序而發生效力。又違反處罰條例之行為，自行為
    成立之日起；行為有連續或繼續之狀態者，自行為終了之日
    起，逾3 個月不得舉發，處罰條例第90條前段定有明文，揆
    諸該條之立法目的，在於避免法律關係遲不確定致生法秩序
    不安定之結果，並同時保障人民權益。
  (三)又關於上開文書之送達，於應受送達人之住居所、事務所或
    營業所為之；於應送達處所不獲會晤應受送達人時，得將文
    書付與有辨別事理能力之同居人、受僱人或應送達處所之接
    收郵件人員。應受送達人或其同居人、受僱人、接收郵件人
    員無正當理由拒絕收領文書時，得將文書留置於應送達處所
    ，以為送達；又當事人應為送達之處所不明者，行政機關得
    依申請，准為公示送達，行政程序法第72條第1 項前段、第
    73條第1 項、第3 項、第78條第1 項分別定有明文。前開所
    稱「住居所」係民法上概念（民法第20至24條），指當事人
    依一定事實，足認以久住之意思，住於一定之地域者，即為
    設定其住所於該地；所謂「一定事實」，包括戶籍登記、居
    住情形等，尤以戶籍登記資料為主要依據，但不以登記為要
    件。而戶籍法所為之戶籍住址之登記（戶籍法第1條 參照）
    ，採形式主義，未登記不發生戶籍法上效力。戶籍登記之住
    址，則為戶籍管轄區內之處所，主要發生選舉、兵役、教育
    等公法上效力，與住居所為民法上法律行為的準據，發生各
    種民事上的效力，二者規範意旨不同。實務上戶籍法上的住
    址與民法上的住居所，絕大多數情形雖為同一處所，但並非
    當然同一，然不論法院或行政機關在調查「住所」時，通常
    均以戶籍登記之住址為認定標準。又所謂「應受送達之處所
    不明」，須已用盡相當之方法探查，仍不知其應為送達之處
    所者，始足當之。而「不明」之事實，則應由聲請公示送達
    之人負舉證責任，並由法院依具體事實判斷（最高法院82
    年台上字第272 號判例參照）。而同法第78條第3 項雖規定
    ，當事人變更其送達之處所而不向行政機關陳明，致有第一
    項之情形者，行政機關得依職權命為公示送達，然依此規定
    為公示送達者，仍須具備下列三項要件：當事人有變更其
    送達處所之情形；當事人未向行政機關陳明；致生同條
    第一項第一款「應為送達之處所不明」之結果。因之，若當
    事人「未陳明送達處所變更」，但尚未致生「應為送達處所
    不明」之結果者（例如：可透過戶籍查詢而得知新址者，即
    不能認為「應為送達處所不明」），行政機關即不得以當事
    人變更其送達處所而未向行政機關陳明為由，逕依行政程序
    法第78條第3 項之規定，對當事人為公示送達。
  (四)經查本件舉發通知單係以異議人於95年2 月23日4 時56分許
    ，行駛於國道一號高速公路並駛進北上岡山收費站時，未裝
    設ETC 電子收費設備而仍由電子收費車道行駛通過，經限期
    於96年4 月10日前補繳通行費，仍未補繳，有汽車行駛於應
    繳費之公路不依規定繳費之違規行為等情為違規事實，亦即
    所指異議人違反處罰條例第27條第1 項規定之違規日期，係
    為上開補繳期限屆滿後之翌日即96年4 月11日，且本件係透
    過拍照採證，開立本件舉發通知單，而對異議人逕行舉發，
    惟內政部警政署國道公路警察局第五警察隊依異議人於車籍
    資料登記之臺南市○區○○○路1 段16巷9 號3 樓處所，於
    96 年7月25日掛號郵寄本件舉發通知單予異議人，經郵務人
    員按址前往投送，因異議人遷移不明而予以退回，該隊遂依
    行政程序法有關公示送達之規定，於96年8 月30日辦理公示
    送達之公告，並於同日張貼公告周知等情，有本件舉發通知
    單遭退回之掛號信件1 份，及內政部警政署國道公路警察局
    第五警察隊96年8 月31日公警三交字第0960391516號函（含
    公示送達公告及張貼公告）、舉發違反道路交通管理事件通
    知單公告清冊各1 份在卷可憑（見本院卷第6 至8 、10至11
    頁），而異議人於上開期間之住所地係在高雄縣路竹鄉○○
    村○○路398 號（94年4 月22日遷入登記），並非在臺南市
    南區○○○路○ 段16巷9 號3 樓，此亦有異議人個人基本資
    料1 紙附卷可稽（見臺灣臺南地方法院97年度交聲字第334
    號卷第7 頁），是異議人於本件違規當時，並未居住上揭臺
    南市○區○○○路1 段16巷9 號3 樓車籍地址，因此舉發機
    關之舉發通知單，因而無法送達。異議人雖變更其應送達之
    地址，未向原處分機關陳報，然舉發機關查明異議人所居住
    之戶籍地址何在，乃輕而易舉之事，並無因此致應為送達之
    處所不明之情形，舉發機關未查明異議人戶籍地而逕以車籍
    地郵寄舉發通知單，導致無人受領而以公示送達方式為送達
    ，其送達即與法未合，致使異議人喪失陳述意見之機會，對
    異議人法律上權益有所侵害，原處分機關未慮及此遽予裁罰
    ，尚有未洽。
  (五)末查，本件舉發通知單既未經合法送達，要難謂已完成舉發
    之程序，而異議人違規行為係發生於96年4 月11日，則其違
    反道路交通管理處罰條例之行為，自行為成立時之日起算，
    迄今顯已逾3 個月，依處罰條例第90條前段規定已不得再行
    舉發，是本件違規舉發無從發回原處分機關另重行依法送達
    而補正其程序。從而，異議人提起本件異議為有理由，原處
    分應予撤銷，另諭知異議人不罰，以資適法。
四、據上論斷，應依道路交通管理處罰條例第87條第2 項、道路
    交通案件處理辦法第20條前段，裁定如主文。
中    華    民    國    97    年    5     月    30    日
                      交通法庭  法  官  曾子珍
以上正本證明與原本無異。
如不服本裁定，應於收受送達後5 日內向本院提出抗告狀。
中    華    民    國    97    年    5     月    30    日
                                書記官  王翌翔


司法院資訊處製作；財團法人民間司法改革基金會備份。
